【裁判字號】    98,交聲,772
【裁判日期】    980930
【裁判案由】    違反道路交通管理處罰條例聲明異議
【裁判全文】
臺灣士林地方法院交通事件裁定         98年度交聲字第772號
原處分機關  交通部公路總局臺北區監理所板橋監理站
異  議  人
即受處分人  甲○○
上列受處分人因違反道路交通管理處罰條例案件，對於交通部公
路總局臺北區監理所板橋監理站民國98年6 月29日所為之處分（
裁字第裁41-C0000 0000 號）聲明異議，本院裁定如下：
    主  文
原處分撤銷。
甲○○不罰。
    理  由
一、按道路交通管理處罰條例第8 條所定公路主管機關所為之裁
    決，其性質為行政處分。依道路交通案件處理辦法第20條前
    段規定，交通法庭認為聲明異議有理由或聲明異議雖無理由
    而原處分不當或違法者，應以裁定將原處分經聲明異議部分
    撤銷，並自為裁定。又法院受理交通事件，準用刑事訴訟法
    之規定，道路交通管理處罰條例第89條前段定有明文，參諸
    最高法院76年臺上字第4986號判例意旨所示：「認定犯罪事
    實所憑之證據，雖不以直接證據為限，間接證據亦包括在內
    ，然而無論直接證據或間接證據，其為訴訟上之證明，須於
    通常一般之人均不致有所懷疑，而得確信其為真實之程度者
    ，始得據為有罪之認定，倘其證明尚未達到此一程度，而有
    合理之懷疑存在而無從使事實審法院得有罪之確信時，即應
    由法院為諭知被告無罪之判決」，法院於審理行為人違反道
    路交通管理處罰條例案件，當踐行完畢調查證據之程序後，
    為事實之認定時，如就原處分機關所認定之行為人違規之事
    實仍有合理之訴訟上懷疑，而無法確信行為人確有該當於道
    路交通管理處罰條例各該處罰條文之構成要件事實者，即應
    依訴訟上之待證事實「倘有懷疑，則從被告之利益作解釋」
    之證據法則，為有利於受處分人之認定。
二、原處分意旨略以：異議人即受處分人甲○○於民國97年9 月
    27日凌晨0 時56分許，騎乘車牌號碼RJB-042 號輕機車行經
    台北縣新店市秀朗橋，經臺北縣政府新店分局交通分隊員警
    舉發「駕駛執照業經註銷仍駕駛機器腳踏車」之違規，依違
    反道路交通管理處罰條例第21條第1 項第4 款規定，處罰鍰
    新台幣（下同）9,600 元，並扣繳駕照。
三、異議意旨略以：系爭違規機車並非異議人所有，且違規單上
    之簽名亦非異議人所為，本件舉發當日異議人在外島服役，
    並未返回臺灣本島，而異議人之前工作時可能不慎有外洩身
    分證資料，應係遭人冒用，為此聲明異議，請求撤銷原處分
    等語。
四、經查，異議人於上開舉發日期確實位在馬袓之陸軍莒光營地
    服役，並未返回臺灣本島之事實，有陸軍莒光地區指揮部本
    病連98年9 月15日陸馬祝祥字第0980000263號函文及所附之
    休假紀錄卡各1 份在卷可稽（見本院卷第55、56頁），且異
    議人前另因接獲類似本案之違規單，向原處分機關申訴後，
    經原處分機關轉請警察單位查明確有冒名情事，而經原處分
    機關撤銷各違規單，亦有交通部公路總局臺北區監理所板橋
    監理站98年7 月2 日北監板四字第0986012759號函文、臺北
    縣政府警察局中和第一分局98年6 月24日北縣警中一交字第
    0980030031號函文各1 份在卷可稽（見本院卷第12、13頁）
    ，顯見異議人之身分證資料確有遭他人於交通案件中冒用之
    情形，至證人即本件舉發員警潘乙峰雖到庭證稱：本件案發
    當天伊在新店秀朗橋頭執行酒駕勤務，後來發現有駕駛人騎
    乘RJB-042 號機車，因為該車行車搖晃，伊懷疑他有酒駕，
    請他靠邊進行攔檢，之後請駕駛人出示證件，駕駛人有提供
    身分證正本，伊就照身分證的資料詢問他，他的回答都與身
    分證上資料一致，之後伊按照證件上的身分證字號至公路監
    理電子閘門系統查詢，發現違規人的駕照已經被監理機關吊
    銷，故依法開立違規單等語（見本院卷第40、41頁），惟亦
    陳稱；當時伊雖有稍微核對一下身分證照片與本人，但有時
    候容貌有點變化，故不容易辨識該駕駛人是否為身分證上之
    人；本件舉發後伊也沒有再去詢問系爭機車之車主是否認識
    異議人等語（見本院卷第40、41頁），自不能排除異議人之
    身分證資料外洩，經不法之徒加以偽造異議人之身分證件，
    並熟記資料後用以逃避警方查緝之可能。再者，違規人於違
    規當時在系爭違規單上所簽之姓名（見本院卷第4 頁），字
    跡潦草，再比對異議人平時各項簽名之筆跡（包括本院卷第
    3 、6 、42頁之異議狀、原處分機關之送達證書、本院訊問
    筆錄各1 份），與上述舉發通知單上違規人之簽名，以肉眼
    觀察二者之筆順、走勢、轉折及勾勒方式均有顯著之差異，
    自難認定二者之簽名係屬同一人所為。又經本院請證人乙○
    ○○○查明本案系爭違規單有無另行寄送予異議人，經潘乙
    峰答覆以並未另行寄送，有本院公務電話紀錄1 份在卷可稽
    （見本院卷第57頁），是異議人於收受原處分機關裁決書前
    ，當無從得知本案違規情事，亦無從到案說明，自不得以其
    未到案說明而為不利異議人之認定。從而，本件異議人所辯
    其資料遭冒用乙節，洵非無據，依前揭訴訟上之待證事實「
    倘有懷疑，則從被告之利益作解釋」之證據法則，本件自應
    作對異議人有利之認定。
五、綜上所述，原處分機關雖認定受處分人於上述時間、地點騎
    乘系爭機車有違反道路交通管理處罰條例之違規事實，惟因
    本件尚不能排除異議人因證件遺失而被冒用之合理懷疑。此
    外復查無其他積極證據足以證明異議人有原處分機關所認定
    之前開違規行為，自應作對異議人有利之認定，原處分機關
    不察，遽對異議人為前開裁決，即難認為允當，應認異議人
    之異議為有理由，應由本院將原處分撤銷，改諭知異議人不
    罰，以資適法。
據上論斷，依道路交通案件處理辦法第20條前段，裁定如主文。
中    華    民    國    98    年    9     月    30    日
                  交通法庭法  官  黃珮茹
以上正本證明與原本無異。
如不服本裁定應於送達後5日內向本院提出抗告狀。
                          書記官  張馨尹
中    華    民    國    98    年    9     月    30    日


司法院資訊處製作；財團法人民間司法改革基金會備份。
